臺灣高等法院民事判決
108年度上易字第1365號
上  訴  人  洪秀蓮  


訴訟代理人  劉志忠律師
被  上訴人  洪喜男  

            洪獻鵬  
            洪瀛倡  
            洪毓臨  
上四人共同
訴訟代理人  吳永鴻律師
被  上訴人  洪興隆  
            洪謝美玉
            洪斯新  
            洪偉強  
上三人共同
訴訟代理人  劉麗葉  
上列當事人間請求分割共有物事件，上訴人對於中華民國108 年
8 月27日臺灣新北地方法院103 年度訴字第1385號第一審判決提
起上訴，本院於109 年12月16日言詞辯論終結，判決如下：
    主  文
上訴駁回。
原判決主文第二項「坐落新北市○○區○○○段○○○段○○○○地號土地應
依附圖所示為原物分割，其中暫編地號一一二八地號土地分歸洪
興隆取得，並以附表三所示金額補償原告；暫編地號一一二八⑴
均分歸洪喜男、洪獻鵬、洪瀛倡、洪毓臨取得，並依應有部分各
四分之一維持共有。」，更正附圖為本判決附圖二所示。
第二審訴訟費用由上訴人負擔百分之一，被上訴人洪興隆負擔百
分之百分之六十四，被上訴人洪喜男、洪獻鵬、洪瀛倡、洪毓臨
各負擔百分之八，被上訴人洪謝美玉、洪斯新、洪偉強各負擔百
分之一。
    事實及理由
一、上訴人主張：坐落新北市○○區○○○段○○○段15、15-2、15-4、
    15-7、21、22-3、22-6、23、23-1、23-2、23-3、23-4、23
    -5、24、24-1、24-2、25、26-1、1128、1128-2、1128-3、
    1128-6、1128-7地號土地（下以地號稱之，合稱系爭土地）
    為上訴人與被上訴人洪喜男、洪獻鵬、洪瀛倡、洪毓臨（下
    稱洪喜男等4 人）、洪興隆共有，而被上訴人洪謝美玉、洪
    斯新及洪偉強僅就23地號土地與上訴人及其餘被上訴人共有
    ，兩造共有土地應有比例如原審判決附表一所示，爰依民法
    第823 條第1 項規定，請求裁判分割兩造共有土地。原審判
    決判命（一）15-4、23-1、23-2、23-4、24、1128-6地號土
    地應依原審判決附圖（即本判決附圖一，下稱附圖一）所示
    為原物分割，其中暫編地號15-4⑴、23-1、23-2⑴、23-4⑴、2
    4⑴、1128-6⑴地號土地由上訴人、洪興隆、洪喜男等4 人依
    原審判決附表二所示比例維持共有，暫編地號15-4、23-2、
    24、1128-6地號土地均分歸洪興隆取得，並以原審判決附表
    三所示金額補償上訴人、洪喜男等4 人；暫編地號23-1⑴、2
    3-4地號土地均分歸洪喜男等4 人取得，及依應有部分各4 
    分之1 維持共有，並以原審判決附表三所示金額補償上訴人
    及洪興隆。（二）15、15-2、15-7、1128地號土地應依附圖
    一所示為原物分割，其中暫編地號15、15-2、15-7、1128地
    號土地均分歸洪興隆取得，並以原審判決附表三所示金額補
    償上訴人；暫編地號15⑴、15-2⑴、15-7⑴、1128⑴均分歸洪喜
    男等4 人取得，並依應有部分各4分之1維持共有。（三）坐
    落新北市○○區○○○段○○○段00○0000○00○000000地號土地均分
    歸洪興隆取得，並依原審判決附表三所示金額補償上訴人及
    洪喜男等4 人。（四）22-3、23、23-5地號土地均分歸洪喜
    男等4 人取得，及依應有部分各4 分之1 維持共有，並依原
    審判決附表三所示金額補償上訴人、洪興隆、洪謝美玉、洪
    斯新、洪偉強。（五）上訴人其餘之訴駁回。上訴人不服，
    提起上訴。上訴聲明：（一）原判決廢棄。（二）上開廢棄
    部分，系爭土地請予分割如民國108 年10月23日民事補呈上
    訴聲明暨上訴理由狀附圖（本院卷一第73至79頁）記載。
二、被上訴人等抗辯如下：
（一）洪喜男等4 人抗辯略以：系爭土地本由洪喜男等4 人與訴
      外人洪濿議、洪清輝（洪喜男等4 人之父）、洪滄明（洪
      謝美玉之夫，上訴人、洪興隆、洪斯新、洪偉強之父）所
      共有，洪濿議於60年間，將所持分土地售予洪滄明，嗣洪
      滄明所有土地由上訴人及洪謝美玉、洪興隆、洪斯新、洪
      偉強繼承。昔日父執輩使用系爭土地時，即口頭協議林地
      、田地、道路之使用，採長條狀方式均分3 等分，立於河
      邊面向田地及山林方向，左方區塊為洪清輝所有，故洪喜
      男等4 人長期以來，謹守父執輩告知之口頭協議利用土地
      方式，其上現有建築物及農作物均係洪喜男等4 人長期合
      力興建完成，利用長達數10年，未曾見聞上訴人或其他被
      上訴人異議。洪喜男等4 人同意分割系爭土地，且同意依
      照原審判准之分割方案，惟就1128地號土地，附圖一之分
      割面積並未按上訴人家族3 分之2 、洪喜男等4 人3 分之
      1 之比例，就1128地號土地請求依附圖二為分割。上訴人
      以法定抵押權、土地增值稅稅捐質疑原審之分割方案，均
      非有據，1128地號土地大部分為陡峭山坡地，且興建駁坎
      ，不論該地號土地左側或右側，均需克服駁坎落差之阻隔
      ，此與相鄰之23-4地號土地無涉，若採上訴人所稱之分割
      方案，洪喜男等4 人於原審分得1128地號土地右側，因現
      存地上物存在，無任何方式通往106 縣道，上訴人所提分
      割方案，明顯阻礙洪喜男等4 人就分得1128地號土地右側
      之利用，反之，上訴人分得1128地號土地左側，現況有坡
      度平緩農路向下延伸，可就農路改善再與106縣道連接，
      故應維持原審就23-4地號土地之分割方案等語置辯。答辯
      聲明：上訴駁回。
（二）洪興隆、洪謝美玉、洪斯新、洪偉強（下稱洪興隆等4 人
      ）抗辯略以：其等同意上訴人提出之分割方案，否認洪喜
      男等4 人所稱系爭土地先前存在有口頭協議利用方式之事
      ，洪興隆於73年間，繼承洪滄明就系爭土地之應有部分，
      及於77年間，自洪濿議買受取得系爭土地應有部分，均未
      聽聞口頭分管協議之事，洪喜男等4 人多年來未經全體共
      有人同意，擅自任意種植，非法興建搭蓋鐵皮屋出租營利
      ，洪興隆於81年間，已強烈異議，係念及親族緣故始未興
      訟提告，洪喜男等4 人於15、15-2 、15-7 地號土地上，
      違法搭建地上物、開挖水池，致無法獲核發農用證明，依
      其等提出分割方案，23-4、1128地號土地所有權移轉時，
      恐生高達上千萬元土地增值稅及贈與稅，且恐致上訴人、
      洪興隆分得之1128地號土地無法面臨現有道路聯外，及未
      來40米計畫道路3 分之2 之合理土地面寬等語。答辯聲明
      ：原判決廢棄，同意上訴人之分割方案。
三、兩造不爭執事項（見本院卷二第7 至8 頁，另依卷證資料為
    部分文字之修正）：
（一）上訴人與洪興隆、洪喜男等4 人共有系爭土地，兩造共有
      新北市○○區○○○段○○○段00地號土地，各共有人共有土地之
      應有部分比例如原審判決附表一。
（二）系爭土地中附圖一暫編地號15-4⑴、23-1、23-2⑴、23-4⑴
      、24⑴、1128-6⑴，現為鋪設柏油且劃設道路標線之106 縣
      道通過，兩造同意維持共有。
（三）兩造就原審判決106 縣道下方之分割方式沒有意見，同意
      依照原審判決方式分割。僅爭執106 縣道上方土地如何分
      割【即1128、23-4地號土地。就1128地號土地部分，洪喜
      男等4 人爭執原審分割方案之分割線有誤，未按雙方家族
      （上訴人家族為上訴人、洪興隆、洪謝美玉、洪斯新、洪
      偉強；洪喜男等4 人家族為洪喜男、洪獻鵬、洪瀛倡、洪
      毓臨）比例3 分之2 、3 分之1 為分割。就23-4地號土地
      ，上訴人家族（即上訴人、洪興隆、洪謝美玉、洪斯新、
      洪偉強）爭執原審判決，主張應就該地號土地就兩家族之
      應有部分比例行原物分割。】
（四）1128地號土地上訴人家族分得左側；洪喜男等4 人分得右
      側。
四、上訴人請求分割共有物，洪興隆等4 人同意上訴人之分割方
    案，洪喜男等4 人則同意原審判決之分割方案，不同意上訴
    人就23-4地號土地之分割方案，且以前詞置辯，茲就本件爭
    點及本院判斷析述如下：
（一）按各共有人，除法令另有規定外，得隨時請求分割共有物
      。但因物之使用目的不能分割或契約訂有不分割之期限者
      ，不在此限。共有物之分割，依共有人協議之方法行之；
      分割之方法不能協議決定，或於協議決定後因消滅時效完
      成經共有人拒絕履行者，法院得因任何共有人之請求，命
      為下列之分配：一、以原物分配於各共有人。但各共有人
      均受原物之分配顯有困難者，得將原物分配於部分共有人
      ；以原物為分配時。以原物為分配時，如共有人中有未受
      分配，或不能按其應有部分受分配者，得以金錢補償之。
      以原物為分配時，因共有人之利益或其他必要情形，得就
      共有物之一部分仍維持共有。民法第823 條第1 項、第82
      4 條第1 項、第2 項第1 款、第3 項、第4 項分別定有明
      文。
（二）經查，兩造不爭執上訴人與洪興隆、洪喜男等4 人共有系
      爭土地，兩造共有新北市○○區○○○段○○○段00地號土地，各
      共有人共有土地之應有部分比例如原審判決附表一（兩造
      不爭執事項㈠），雙方並無以契約約定不分割期限，前經
      調解，仍未達成分割協議共識，亦有土地登記謄本、新北
      市林口區調解委員會調解不成立證明書在卷（見原審卷一
      第34至78頁、卷二第39至40頁、原審重調字卷第7 頁、本
      院卷一第132 頁）。兩造就「106 縣道通過24-1 、26-1 
      、1128-2 、1128-3 地號土地之面積分別為24、29、5 、
      8 平方公尺，即為前開土地之總面積；另106 縣道○○0000
       ○0000 地號土地之面積分別為1 、8 平方公尺，雖非前
      開土地之總面積，惟22-6 、23-3 地號土地總面積分別僅
      為7 、9 平方公尺，扣除106 縣道通過部分後，分別餘6 
      、1 平方公尺，面積甚微，顯無法為其他有效利用，併參
      酌22-6 、23-3 、24-1 、26-1 、1128-2 、1128-3 地號
      土地之地目均為『道』，有土地登記資料在卷可憑（見原審
      卷三第000 000 、256 、262 、266 、268 頁），堪認前
      揭土地現狀應屬公共交通道路土地無訛，該等土地既全部
      或僅可為公共交通道路土地，因係供公眾使用，事涉公益
      ，應認屬因使用目的而不能分割，且該不能分割包括原物
      分割與變價分割在內。是以，22-6 、23-3 、24-1 、26-
      1 、1128-2 、1128-3 地號土地因物之使用目的不能分割
      ，兩造均不予爭執（見本院卷一第133 、149 頁），則上
      訴人就該等土地請求分割，應無可許。
（三）106 縣道經過土地：
　　　兩造就系爭土地中屬於106 縣道經過部分，即附圖一所示
      暫編地號15-4⑴、23-1、23-2⑴、23-4⑴、24⑴、1128-6⑴同
      意維持共有（見本院卷一第133 至134 頁、即兩造不爭執
      事項㈡所示），就原審判決106縣道下方分割方案沒有意見
      ，僅爭執106 縣道○○○地○○0000○0000地號土地）（見兩造
      不爭執事項㈢），則前開106 縣道○○○○○○○○○○地號15-4⑴、
      23-1、23-2⑴、23-4⑴、24⑴、1128-6⑴部分，應分割由兩造
      依附表二所示比例維持共有。
（四）至上訴人請求就其餘土地裁判分割，合於前開規定，應予
      准許。茲就關於106 縣道下方土地部分，本院分割方案如
      下：
　　⒈兩造就106 縣道下方土地，對原審判決採取分割方案沒有
      意見，同意依原審判決方式為分割（兩造不爭執事項㈢）
      ，則原審判決106 縣道下方土地右側3 分之2 分歸上訴人
      家族（即含洪興隆、洪謝美玉、洪斯新、洪偉強）所有、
      左側3 分之1 分歸洪喜男等4 人所有，應認合於全體共有
      人共識，堪認為適當。至106 縣道上方左側3 分之2 分歸
      上訴人家族所有、右側3 分之1 分歸洪喜男等4 人所有較
      適宜（詳下述），而暫編地號15-4 鄰近106 縣道下方土
      地右側3 分之2 ，暫編地號23-2 、24、1128-6 鄰近106 
      縣道上方土地左側3 分之2 ；暫編地號23-1⑴鄰近106 縣
      道下方土地左側3 分之1 、23-4 鄰近106 縣道上方土地
      右側3 分之1 ，故暫編地號15-4 、23-2 、24、1128-6 
      分歸上訴人家族所有，暫編地號23-1⑴、23-4分歸洪喜男
      等4 人所有，有利於各家族併同鄰近土地一同規劃使用，
      發揮前開土地經濟效益。另就15-4 、23-2 、24、1128-6
       地號土地部分分割予洪興隆單獨所有，由洪興隆以金錢
      補償其餘共有人即上訴人、洪喜男等4 人；而依洪喜男等
      4 人請求分割後土地仍由其等維持共有，有繼續維持共有
      意願，故斟酌前開共有人意願及利益，認附圖一所示暫編
      地號23-1⑴、23-4 由洪喜男等4 人依應有部分比例各4 分
      之1 維持共有，由其等金錢補償其餘共有人即上訴人、洪
      興隆為適當。又兩造於原審即同意若採取原物分割，部分
      共有人不能按其應有部分受分配，而需以金錢補償時，金
      錢補償以土地最新公告現值為計算（見原審卷三第316 至
      319 頁），則洪興隆應補償上訴人、洪喜男等4 人，以及
      洪喜男等4 人應補償上訴人、洪興隆之數額如原審判決附
      表三所示。
　　⒉故106 縣道下方土地，即系爭土地中15、15-2 、15-7 、2
      1、23地號土地，兩造同意106 縣道下方右側3 分之2 土
      地分歸上訴人家族所有，左側3 分之1 土地分歸洪喜男等
      4 人所有，則附圖一所示暫編地號15、15-2 、15-7 ，以
      及21地號土地分割予上訴人家族所有，暫編地號15⑴、15-
      2 ⑴、15-7⑴、23地號土地分割予洪喜男等4 人所有為妥適
      ，而上訴人主張將前開歸屬於上訴人家族土地，分割與洪
      興隆單獨所有，洪喜男等4 人提出之分割方案均願繼續維
      持共有，則附圖一所示暫編地號15、15-2 、15-7 、21地
      號土地分割予洪興隆單獨所有，並以原審判決附表三所示
      金額，就暫編地號15、15-2 、15-7 補償予上訴人，至21
      地號土地補償予上訴人、洪喜男等4 人；而附圖一所示暫
      編地號15⑴、15-2⑴、15-7⑴、23地號土地分由洪喜男等4 
      人取得，並以應有部分各4 分之1 比例維持共有，並由洪
      喜男等4 人就23地號土地以原審判決附表三所示數額，金
      錢補償上訴人、洪興隆、洪謝美玉、洪斯新、洪偉強。
（五）關於106 縣道上方土地部分：
    ⒈系爭土地中22-3 、23-5 、24-2 、25、1128、1128-7 地
      號土地均位於106 縣道上方：
    ⑴經查，洪喜男於25、1128地號土地上種植果樹，23-4 地號
      土地上原坐落之鐵皮屋為洪喜男等4 人所興建，後於原審
      訴訟時拆除等節，為兩造所不爭執，且有彼時現場照片，
      並經原審勘驗在卷（見原審卷一第91頁、卷二第22至該頁
      背面、第169 頁背面、第203 至207 頁），而23-4 地號
      土地右側坐落土角屋、三合院及右側延伸之鐵皮屋頂、土
      造牆及上方鐵皮屋頂，1128地號土地右側亦坐落土角屋，
      有新莊地政事務所105 年6 月7日複丈作成之複丈成果圖
      在卷（見原審卷二第214 頁），本院到場履勘後，1128地
      號土地上廢棄古厝牆垣、門窗、屋頂已經修補，部分牆垣
      拆除，其餘現況均同前，有本院勘驗筆錄在卷（見本院卷
      一第253 、264 頁），而23-4地號土地上右側牆垣、古厝
      、三合院為訴外人洪澄村、洪漢紹於原審履勘時在場陳稱
      該等地上物為其等使用，有勘驗筆錄在卷，並據其等提出
      台電繳費憑證、電費繳費單為證（見原審卷二第203 、20
      6 頁背面、209 至212 頁）。洪漢紹於原審結稱：23-4地
      號土地上鐵皮屋為洪喜男等4 人所蓋，坍塌之磚瓦屋為伊
      父親所蓋，由洪喜男等4 人之父居住使用，父親生前有說
      土地由大哥、二哥（洪喜男等4 人之父）、五弟（上訴人
      家族）三個人去分，大哥那一份後來被洪謝美玉（五弟媳
      ）買走等語（見原審卷二第120 頁背面至121 頁背面），
      核與洪澄村證稱：伊於家裡排行老六，23-4地號土地上坍
      塌房屋為伊父親生前蓋的，該屋於70年間坍塌，後洪喜男
      等4 人在前開崩塌房屋上搭蓋鐵皮屋，系爭土地為父親分
      給大哥、二哥（洪喜男等4 人之父）、五哥（上訴人家族
      洪謝美玉為五嫂）共有，雖有說分成三份土地，三個人各
      自施作，但五哥並未施作，後來他的部分，伊等兄弟誰有
      空誰去耕作，三人就房子的約定，鐵皮屋及崩塌房屋一開
      始就是洪喜男等4 人之父與伊父使用，伊與洪喜男等4 人
      之父先前居住坍塌房屋，房子後方果樹也是洪喜男等人種
      植等情相符（見原審卷二第122 至123 頁），可見上訴人
      家族就106 縣道上方土地，現時並無管理使用事實，前開
      地上物實與洪喜男等4 人較有淵源，為維持目前地上物使
      用現狀，應由洪喜男等4 人分得106 縣道上方右側土地，
      較為適宜，洪喜男等4 人對原審判決其等分得106 縣道上
      方右側3 分之1 土地不予爭執，且未提起上訴，此等分割
      方案亦與上訴人主張相符（即兩造不爭執事項㈣），堪認1
      128地號土地依附圖二所示暫編地號1128⑴分歸洪喜男等4 
      人所有；1128地號土地分由上訴人家族所有，應屬適當。
    ⑵至23-4 地號土地大部分面積，較靠近106 縣道上方土地之
      右側，原坐落之鐵皮屋亦為洪喜男等4 人興建使用如前述
      ，上訴人家族現無使用該等土地情形，故由23-4地號土地
      分歸洪喜男等4 人取得（除106 縣道○○○○○○○○○○地號23-4
       ⑴外），核與土地使用現狀相符，應較為合理。另22-3 
      、23-5 地號土地，與附圖一所示暫編地號1128⑴鄰近，均
      位於106 縣道上方右側，而24-2 、25、1128-7 地號土地
      ，與附圖二所示暫編地號1128鄰近，均位於106 縣道上方
      左側，故由洪喜男等4 人分割取得22-3 、23-5 地號土地
      ，就22-3 、23-5地號土地以原審判決附表三所示金錢補
      償上訴人、洪興隆（至附圖一所示暫編地號1128⑴），而
      附圖一所示24-2 、25、1128-7地號土地由上訴人家族分
      割取得，另為避免衍生後續土地分割紛爭，簡化共有關係
      及促進前開土地使用效率，認附圖一所示24-2 、25、112
      8-7地號土地均由洪興隆單獨取得，並以原審判決附表三
      所示數額金錢補償上訴人、洪喜男等4 人。至1128地號土
      地，按上訴人、洪喜男等4 人家族之應有部分比例3 分之
      2 、3 分之1 行原物分割，上訴人家族本分得附圖二所示
      暫編地號1128地號土地，又審以上訴人就1128地號土地（
      面積32,410㎡）應有部分比例僅24,000分之1 ，換算面積
      僅有1.35㎡，為簡化共有關係、促進該地號土地與前開附
      圖一所示24-2 、25、1128-7地號土地間使用效率，認由
      洪興隆單獨取得附圖二所示暫編地號1128號土地，由洪興
      隆以原審判決附表三所示數額金錢補償上訴人，另由洪喜
      男等4 人分得附圖二所示暫編地號1128⑴，其等維持共有
      （即無庸再行補償）為適當。
    ⑶上訴人雖主張23-4 地號土地之分割方式，應依臨路面寬3 
      分之1 、3 分之2 比例分割，由洪興隆單獨取得左側3 分
      之2 ，洪喜男等4 人取得右側3 分之1 ，否則上訴人家族
      分得1128地號土地將無臨路道路云云。然而，附圖一所示
      暫編地號23-2 、24均臨106 縣道，分割後由洪興隆單獨
      取得如前述，而本院勘驗現場，1128、23-4地號土地間分
      界線非與現場擋土牆一致，擋土牆係位於1128地號土地上
      ，即不論分得1128地號土地左方或右方之人，均有土地利
      用落差之問題，而1128地號土地左方由駁坎往下，有一斜
      坡，該斜坡即23-2地號土地，而23-2地號土地與23-4地號
      土地交界界樁位於斜坡上，該界樁與106 縣道上電線桿距
      離2.95公尺；與駁坎間距離為3.7 公尺，有勘驗筆錄、現
      場照片在卷（見本院卷一第265 、277 頁），則洪興隆分
      得如附圖二所示暫編地號1128，可透過調整附圖一暫編地
      號23-2地號土地之道路坡度，利用該地號土地連接106 縣
      道對外通行。反之，若依上訴人主張將23-4 地號土地以
      臨路面寬3 分之2 為分割，洪喜男等4 人分得1128地號右
      側3 分之1（即附圖二所示暫編地號1128⑴地號土地），且
      僅分得23-4地號土地右側3 分之1 時，1128號土地右側3 
      分之1 ，將因駁坎阻隔完全無法直接通行至23-4地號土地
      ，進而與106 號縣道連接，故依上訴人所稱23-4地號土地
      之分割方式，將致洪喜男等4人分得附圖二所示暫編地號1
      128⑴地號土地完全無法連外利用。至上訴人家族雖稱洪喜
      男等4 人可透過目前23-4地號土地右側之地上物，向後連
      接1128地號土地，再往外連接106縣道，然經本院現場勘
      驗上訴人家族所稱之前開聯外方式，透過廢棄古厝後方階
      梯往上，僅見1128地號土地（為山坡）上覆蓋雜草、樹林
      ，目光所及，無任何可聯外之通路可供通行，則上訴人家
      族主張該等分割方式不至於使洪喜男等4 人分得1128號土
      地右側土地無法聯外云云，應無可採，況23-4地號面積僅
      328㎡，上訴人家族主張就23-4地號土地之分割方案（本院
      卷一第73至77頁），將致土地過度細分，不利於23-4地號
      土地與1128地號土地整體利用，故非可取，而應以前開方
      割方式為當。
    ⑷至上訴人主張洪喜男等4 人於23-4地號、1128地號土地上
      ，違法擅自搭建鐵皮屋出租營利，於15、15-2、15-7地號
      土地違法搭建農舍、水池、雞舍，致系爭土地無法申請農
      用證明，致23-4、1128地號土地移轉時，恐負擔高額土地
      增值稅、贈與稅，故請求就23-4地號土地依照雙方家族持
      有面積，依臨路面寬3 分之2 、3 分之1 為分割，俾雙方
      分割前後土地總面積相等，免於申報土地移轉現值即土地
      增值稅，雖據洪興隆提出新北市林口區公所101 年11月26
      日新北林經字第1012159642號函文在卷（見原審卷二第16
      至17頁）。然而，兩造於本院實僅就23-4地號土地之方割
      方式存在爭執（就1128地號土地爭議原審判決分割線有誤
      ，就上訴人家族、洪喜男等4人分別分得左、右兩側不予
      爭執，兩造不爭執事項㈣），同意原審所為其他地號土地
      之原物分割方式，則共有土地分割後所生土地移轉衍生稅
      捐，乃共有人與國家間之公法上義務關係，並非共有人因
      分割可得私法上之損益，而法院裁判分割所應審酌者，係
      衡酌共有物使用現狀、經濟效用、公共利益、全體或多數
      共有人利益等各節，兼顧公平，避免同筆土地過度細分，
      造成土地畸零破碎，不利使用，本院就23-4地號土地之前
      開方割方案，已衡酌雙方利用土地之有效性，及雙方分割
      後土地可否均聯外至106縣道各節，綜合裁量共有物使用
      現狀、經濟效用及多數共有人利益，則上訴人所主張之減
      免稅捐支出，或質疑洪喜男等4 人先前違法使用土地致無
      法申請農用證明等節，尚不影響本院依照前開因素衡酌本
      件裁判分割共有物之公平，上訴人若認系爭土地遭違法利
      用有其他法律權利，當另循其他方式排除土地遭違法利用
      情形，併予陳明。至上訴人質疑原審之原物分割、補償方
      案，將致多數法定抵押權產生，徒增困擾，故應將23-4地
      號土地原物分割，俾令雙方家族分割前後總價值相等云云
      ，但查，裁判分割共有物本不受當事人聲明之拘束，分割
      方案之採行，應綜衡共有人使用土地現況、土地利用之最
      大可行性、多數共有人利益各節，若原則上認原物分配對
      全體或多數共有人有利，須先就原物分配，必於原物分配
      有困難者始予變賣，以價金分配於各共有人，且就原物分
      配時，如共有人中有不能按其應有部分受分配者，亦得以
      金錢補償之，而因原物分配、金錢補償所衍生民法第824 
      條之1 第4 條規定之抵押權，乃因採取最適切分割方案所
      伴隨之法律效果，法院應尋求最適切之分割方案，而非為
      了避免前開法定抵押權情形，即認「不會產生前開法條所
      定法定抵押權」之分割方案為最妥適之分割方案，故上訴
      人此部分主張，應無可採。另上訴人於本院審理時，翻異
      原審同意以公告現值找補之補償方案，改稱若係依照上訴
      人主張分割方案，始同意依照公告現值找補，除此之外，
      應以市價進行找補（見本院卷二第7 頁），洪興隆等4 人
      亦辯稱原物分割，不同意以市價找補云云（見本院卷二第
      9 頁），但查，本件分割共有物事件係於102 年12月13日
      繫屬於原法院，有起訴狀在卷（見調解卷第3 頁），雙方
      各自提出分割方案，且多次經原法院囑託新莊地政事務所
      複丈土地繪製分割方案，嗣經原法院以108 年1 月3日函
      詢兩造確認「若採原物分割，而有部分共有人不能按其應
      有部分受分配，需以金錢補償時，該金錢補償之方式是否
      同意以最新公告現值計算？倘不同意以最新公告現值計算
      ，則須以鑑定方式確認找補金額，是否同意由法院指定鑑
      定單位？若不同意，請提出3 家鑑定單位（鑑定費用由兩
      造共同預納）。」，上訴人家族（含上訴人、洪興隆等4
      人）、洪喜男等4 人均具狀陳明原物分割，不能按應有部
      分分配，同意以公告現值進行找補，此等同意亦無附加其
      他任何條件（見原審卷三第307 、312 、316 、318 頁）
      ，則上訴人遲至本院109 年9 月28日準備程序期日後，翻
      異前開同意（見本院卷一第387 至388 頁），謂應以市價
      補償，且認應由洪喜男等4 人另送鑑定確認市價找補方案
      （見本院卷二第9 頁），另於本院準備程序期日終結後，
      再請求就106 縣道上方分割方案送鑑定，均應認上訴人前
      開攻擊防禦方法，已逾時提出，且可歸責於己，依民事訴
      訟法第447 條第1 項規定，應不准許提出，補償方案仍應
      以兩造原審同意之公告現值金錢找補方式（即以原審判決
      附表三）行之為妥適。
五、綜上，上訴人依民法第823 條第1 項規定，請求分割原審判
    決附表一所示系爭土地（含23地號土地），除22-6 、23-3 
    、24-1 、26-1 、1128-2 、1128-3 地號土地不得分割而應
    予駁回。附表二所示、附圖一暫編地號15-4⑴、23-1、23-2⑴
    、23-4⑴、24⑴、1128-6⑴部分，應分割由上訴人、洪興隆、
    洪喜男等4 人依原審判決附表二所示應有部分比例維持共有
    。其餘15、15-2 、15-4 、15-7 、21、22-3、23、23-1⑴ 
    、23-2 、23-4 、23-5 、24、24-2 、25、1128、1128-6 
    、1128-7 地號土地部分，分割如下：（一）15-4、23-1⑴ 
    、23-2、23-4、24、1128-6地號土地應依附圖一所示為原物
    分割，其中暫編地號15-4、23-2、24、1128-6均分歸洪興隆
    取得，並以原審判決附表三所示金額補償上訴人、洪喜男等
    4 人；暫編地號23-1⑴、23-4均分歸洪喜男等4 人取得，依
    應有部分各4 分之1 維持共有，並以原審判決附表三所示金
    額補償上訴人及洪興隆。（二）15、15-2、15-7地號土地應
    依附圖一所示為原物分割；1128地號土地應依附圖二所示為
    原物分割，其中附圖一暫編地號15、15-2、15-7、附圖二暫
    編地號1128地號土地均分歸洪興隆，並以原審判決附表三所
    示金額補償上訴人；附圖一所示暫編地號15⑴、15-2⑴、15-7
    ⑴、附圖二所示暫編地號1128⑴分歸被告洪喜男等4 人取得，
    並依應有部分各4 分之1 維持共有。（三）21、24-2、25、
    1128-7地號土地分歸洪興隆取得，並依原審判決附表三所示
    金額補償上訴人及洪喜男等4 人。（四）22-3、23、23-5地
    號土地均分歸洪喜男等4 人，及依應有部分各4 分之1 維持
    共有，並依原審判決附表三所示金額補償上訴人、洪興隆等
    4 人。原審就上訴人就22-6 、23-3 、24-1 、26-1 、1128
    -2 、1128-3 地號土地分割請求駁回，就原審判決附表二所
    示、附圖一暫編地號15-4⑴、23-1、23-2⑴、23-4⑴、24⑴、11
    28-6⑴部分，分割由兩造依原審判決附表二所示應有部分比
    例維持共有。就15、15-2 、15-4 、15-7 、21、22-3、23
    、23-1⑴ 、23-2 、23-4 、23-5 、24、24-2 、25、1128、
    1128-6 、1128-7 地號土地部分，為原物分割，分割方式如
    上，且依原審判決附表三為金錢補償等分割方案，應認適當
    。上訴意旨指摘原判決不當，求予廢棄改判，為無理由，應
    予駁回。惟就1128地號土地部分，原審判決附圖即附圖一之
    複丈成果圖，面積非按上訴人家族3 分之2 、洪喜男等4 人
    3 分之1 比例為分割，更正原判決附圖（即本判決附圖一）
    為附圖二，更正如主文第二項所示。
六、又按因分割共有物而涉訟，由敗訴當事人負擔訴訟費用顯失
    公平者，法院得酌量情形，命勝訴之當事人負擔其一部，民
    事訴訟法第80條之1 定有明文。本件兩造就分割系爭土地未
    達成協議而涉訟，而共有物分割意在消滅兩造間之共有關係
    ，使各共有人單獨取得各自分得部分之使用權能，足認兩造
    均因系爭土地分割而蒙其利，故關於訴訟費用之負擔，應以
    兩造共有人應有部分比例分擔之，方不致失衡，爰諭知兩造
    訴訟費用負擔之比例如主文第三項所示。
七、本件事證已臻明確，兩造其餘攻擊防禦方法及所提證據，核
    與判決結果不生影響，爰不予逐一論駁，附此敘明。
八、據上論結，本件上訴為無理由，依民事訴訟法第449 條第1 
    項、第80條之1 ，判決如主文。
中　　華　　民　　國　　110 　年　　1 　　月　　13　　日
                  民事第十四庭
                      審判長法  官  蔡和憲   
                            法  官  周珮琦
                            法  官  湯千慧
　　
正本係照原本作成。
不得上訴。
中　　華　　民　　國　　110 　年　　1 　　月　　14　　日

　　　　　　　　　　　　　　書記官  江怡萱